最高法院刑事判決　　　　　　　　　　　　　　　八十八年度台上字第六○二一號
　　上　訴　人　乙○○
　　選任辯護人　陳尚義律師
　　上　訴　人　甲○○
　　選任辯護人　吳啟勳律師
右上訴人等因偽造文書案件，不服台灣高等法院中華民國八十六年九月三十日第二審
判決（八十六年度上訴字第六○八號，起訴案號：台灣板橋地方法院檢察署八十五年
度偵字第九四一一號），提起上訴，本院判決如左：
    主  文
原判決撤銷，發回台灣高等法院。
    理  由
本件原判決認定上訴人乙○○原欲與劉鴻麟共同經營飲料生意，民國八十四年十月二
日乙○○乃以需使用汽車為由，向劉鴻麟借用車號ＨＹ－六○二○號自用小貨車一輛
，詎乙○○事後因個人資金週轉不靈，竟基於概括犯意，意圖為自己不法之所有，明
知前揭車輛係劉鴻麟所有，仍持該車前往台北縣新莊市○○路四二七號上訴人甲○○
所經營之宏成當舖質押借款，因乙○○非車主而遭拒，乙○○為順利質押借得款項，
乃於八十四年十二月二十六日，未得劉鴻麟同意即以劉鴻麟之名提出該車之車籍資料
與劉鴻麟所有之印章，交由有犯意聯絡之甲○○委託不知情之人翁敏欽偽造劉鴻麟名
義之汽車過戶異動申請書，持向監理機關辦理過戶手續，使監理機關不知情之承辦人
員將該車籍異動資料加以登載，並將車主名義易為乙○○，足生損害於劉鴻麟及監理
機關對車籍資料管理之正確性。繼於同月二十八日乙○○即將該車以其本人名義向甲
○○質押借款新台幣（下同）四十一萬元，嗣後乙○○因無力回贖該車，甲○○乃將
該車以流當物轉售他人。乙○○又於八十四年十月間，以招攬劉鴻麟為羅莎食品股份
有限公司（以下稱羅莎公司）經銷商為由，稱經銷商要先辦理設定抵押擔保二百五十
萬元，劉鴻麟乃將其所有坐落台北縣樹林鎮○○○段四十二號土地及其上建物（門牌
號碼：台北縣樹林鎮○○街○段一八六巷四十七號）權狀等設定資料包含身分證、印
鑑、印鑑證明等交付予乙○○，而乙○○除依約以劉鴻麟為債務人，設定二百五十萬
元之抵押債權予羅莎公司外，另利用不知情之代書鄒淑鄖偽造劉鴻麟為義務人，乙○
○為債務人，抵押權人為羅莎公司，以上開房、地為設定抵押權之標的，最高限額為
二百五十萬元，偽造上開房地之土地登記申請書、抵押權設定契約書，並提出地政事
務所使地政事務所承辦公務員將此不實事項登載於土地登記簿上，足生損害於地政之
管理及劉鴻麟等情。因而撤銷第一審判決，改判論處乙○○共同連續行使偽造私文書
，足以生損害於公眾及他人罪刑；甲○○共同行使偽造私文書，足以生損害於公眾及
他人罪刑，固非無見。
惟查：(一)、犯罪事實應依證據認定，有罪之判決書，應於理由內記載認定犯罪事實所
憑之證據及其認定之理由。所謂證據，舉凡犯罪行為之實施及態樣，與適用法律有關
之一切證據，均應詳為記載，否則即有理由不備之違法。原判決認上訴人甲○○有前
揭共同行使偽造私文書犯行，係以告訴人之妻黃秀春於偵查中指稱其於八十四年十二
月二十三日責問上訴人乙○○系爭汽車在何處，乙○○稱已典當給上訴人甲○○，而
甲○○亦承認該車在伊處等情。而該車係於八十四年十二月二十六日過戶予乙○○，
又於同年月二十八日完成典當手續。足見乙○○係於八十四年十二月二十三日之前即
已將車典當於甲○○，經黃秀春質問後，為符合典當之規定，上訴人等始共同偽造「
汽車過戶異動申請書」持以行使等，為其論據之一（原判決理由二之(八)、(九)）。然查
甲○○否認有前開犯行，並辯稱乙○○係於八十四年十二月二十八日始開車至伊之當
舖典當等語。原判決未說明憑何證據認定乙○○於八十四年十二月二十三日以前即已
典當前揭汽車予甲○○，遽僅憑告訴人之妻之片面指述，而為不利甲○○之認定，已
有可議。(二)、有罪之判決書，須將法院依職權認定之犯罪事實，詳記於事實欄，然後
於理由內逐一說明其憑以認定之證據，使事實與理由兩相一致，始稱適法；倘若理由
說明與事實記載或卷內證據資料不相符合互生齟齬，即屬判決理由矛盾，按諸刑事訴
訟法第三百七十九條第十四款後段規定，其判決當然為違背法令。原判決於事實欄記
載乙○○於八十四年十二月二十八日將前開汽車以其本人名義向甲○○質押借款四十
一萬元等情。然於理由欄二之(八)、(九)、(十一)又謂典當時間在八十四年十二月二十三日之
前。足見此部分事實之認定與理由之說明，不盡相符，亦有未合。(三)、事實審法院對
於案內一切證據，除認為不必要者外，均應詳為調查，以期發見真實，如有應行調查
之證據未依法調查，率予判決，即難謂無應於審判期日調查之證據未予調查之違法。
上訴人乙○○於原審辯稱伊與告訴人劉鴻麟合夥經銷羅莎公司之飲料，從而由伊兄陳
敬堯提供空白票據授權書及空白支票交付羅莎公司為擔保，告訴人亦提供前開房地產
設定抵押權與羅莎公司，並非未經告訴人之同意擅自設定抵押權等語，並提出空白票
據授權書影本為證（原審卷第四三、一二六、一二七頁）。究竟陳敬堯為何提供空白
票據作為告訴人為羅莎公司之經銷商之擔保﹖是否因告訴人與乙○○為合夥人而提供
﹖告訴人何以交付足供設定二筆抵押權之印鑑證明與乙○○﹖凡此事項，攸關乙○○
上開所辯是否可信，自有調查究明之必要。乃原審未詳查釐清，率行判決，難謂無調
查未盡之違誤。又原判決關於乙○○偽造土地登記申請書及抵押權設定契約書用以設
定抵押權，涉犯行使偽造私文書等罪部分，並未據檢察官起訴，原審何以得併予審判
，原判決未予說明，亦有未洽。上訴意旨指摘原判決違背法令，尚非全無理由，應認
有發回更審之原因。
據上論結，應依刑事訴訟法第三百九十七條、第四百零一條，判決如主文。
中      華      民      國    八十八    年     十       月   二十八     日
                              最高法院刑事第五庭
                                  審判長法官  董  明  霈
                                        法官  丁  錦  清
                                        法官  賴  忠  星
                                        法官  林  茂  雄
                                        法官  王  居  財
      右正本證明與原本無異
                                              書  記  官
中      華      民      國    八十八    年     十一     月      一      日
